最高法院刑事判決　　　　　　　　　　　　　　　九十三年度台上字第六九六四號
　　上　訴　人　甲○○
　　選任辯護人　周仕傑律師
右上訴人因偽造文書案件，不服台灣高等法院中華民國九十一年三月一日第二審更審
判決（九十年度上更(一)字第一一五一號，起訴案號：台灣板橋地方法院檢察署八十六
年度偵字第一三六一五號），提起上訴，本院判決如左：
    主  文
原判決撤銷，發回台灣高等法院。
    理　由
本件原判決認定上訴人甲○○在台北縣新莊市○○街三十五號經營「永大會計事務所
」，負責該事務所之客戶記帳及報稅事宜，永大會計事務所並自民國八十二年間起，
受震聲實業股份有限公司（下稱震聲公司）委託，辦理記帳及申報營利事業所得稅事
宜。上訴人竟基於意圖為自己不法所有之犯意，於八十五年十二月十一日，打電話至
震聲公司設於台北縣新莊市○○路中慶巷三十七弄十八號五樓之營業處所，向震聲公
司之會計李麗雪佯稱：財政部台灣省北區國稅局將查核震聲公司之八十四年度營利事
業所得稅，而需繳交新台幣（下同）九萬元之查帳交際費予稅務員云云，李麗雪認與
上次查帳之時間太近因而起疑，嗣李麗雪於八十五年十二月十二日，打電話向上訴人
查詢有關查帳收費情形，上訴人復向李麗雪佯稱：國稅局之查帳通知曾寄到震聲公司
，因未收到而退回國稅局，伊向國稅局要到該查帳通知後，再傳真至震聲公司云云，
上訴人為求詐得財物之目的，乃基於以偽造公文書為方法之犯意，而以不詳方式取得
空白「財政部台灣省北區國稅局審查一科通知函」第四聯，利用不詳姓名年籍之成年
人填上受文者、負責人、地址、提示日期等事項、並勾填調查項目、請提示事項、逾
期提示之處理等項目，而偽造八十五年十一月十六日「財政部台灣省北區國稅局審查
一科通知函」之公文書，於八十五年十二月十二日上午十時五十一分許，由上訴人傳
真該偽造之通知函予震聲公司而行使，足以生損害於財政部台灣省北區國稅局製作公
文之正確性及震聲公司，嗣因李麗雪向財政部台灣省北區國稅局查詢得知該函係經偽
造，始知受騙，而未交付前開款項予上訴人等情。因而撤銷第一審關於上訴人部分之
判決，改判論處上訴人行使偽造公文書，足以生損害於公眾及他人罪刑，固非無見。
惟查：(一)、「證人、鑑定人由審判長訊問後，當事人及辯護人得直接或聲請審判長詰
問之」，九十二年二月六日修正前刑事訴訟法第一百六十六條第一項定有明文。此項
被告詰問權之規定，旨在發現真實及保障人權，應屬被告基本訴訟權之一。司法院大
法官釋字第三八四號解釋意旨謂：「關於秘密證人制度，剝奪被移送裁定人與證人對
質詰問之權利，並妨礙法院發現真實」，雖係就檢肅流氓條例有關秘密證人規定所為
之解釋，然舉輕明重，此一解釋已明示對證人之詰問權，應屬被告之基本訴訟權，應
受憲法之保障。又被告對證人詰問權之內容，應非僅止於閱覽證人之訊問筆錄；而其
所為之答辯，亦不僅限於對證人筆錄內容之承認或否認。故法院若於訊問證人時未通
知被告及其辯護人到場，使其有對證人行使詰問權之機會，僅事後於審判期日將訊問
證人之筆錄提示予被告，並告以要旨，雖形式上已踐行調查程序，實違被告訴訟權利
之保障，且無助於事實真相之釐清。本件原審受命法官於九十一年一月三十日下午三
時三十分訊問證人陳重三，原判決並採用該證人之供述為判處上訴人罪刑之證據之一
。然原審於該調查期日並未傳喚上訴人，亦未通知上訴人之選任辯護人周群、周仕傑
律師到場，有原審之訊問筆錄可稽（原審卷第七十四至第七十六頁）。依上說明，其
所踐行之訴訟程序尚有未合。(二)、勘驗之實施，在於蒐集證據。故法院實施勘驗，就
勘驗之日、時及處所，除有急迫情形外，應通知依法得在場之當事人及審判中之辯護
人，刑事訴訟法第二百十九條、第一百五十條第三項規定甚明。此為事實審法院實施
勘驗時所應踐行之方法及程序，俾當事人及辯護人能在場為必要之陳述及主張，以期
發現真實及維護被告應有之基本訴訟權。原審於九十一年一月三十一日上午十時三十
分，前往台北縣調查站勘驗測試相關傳真機時，並未依法通知上訴人及其辯護人周群
、周仕傑律師在場，有該勘驗筆錄在卷可按（原審卷第七十七頁），即逕以該勘驗筆
錄作為判決之基礎，其所踐行之訴訟程序尚有未洽。(三)、當事人聲請調查之證據，如
與本案之待證事實無關緊要者，事實審法院固可以裁定駁回，毋庸為無益之調查。若
於事實確有重要關係，而又非不易調查或不能調查者，則為明瞭案情起見，自應依法
踐行調查之程序，否則即屬應於審判期日調查之證據而未予調查之違法。上訴人始終
否認有檢察官所指之犯行，並具狀辯稱依卷內相關資料顯示，傳真紙上所顯示之時間
與日期等，決不可能與傳真文件之內容相重疊，其兩者間應有相當之距離。然李麗雪
所提出如偵查卷第十一頁之查帳通知函影本，其時間日期之記載係緊鄰於受文者三字
之旁，與該文件第一行之格線相重疊，顯見該查帳通知單影本內容有遭剪貼變造之情
形，為此聲請原審將偵查卷第十一頁之查帳通知單影本、第十三頁之國稅局正式查帳
通知函樣張影本，送請內政部警政署刑事警察局鑑定，在傳真過程中是否有可能發生
日期與內文重疊之情形，調查釐清該查帳通知函影本是否曾遭變造（原審卷第二十四
至二十七頁）。而該查帳通知函影本經送鑑定結果，苟確有上訴人所主張之遭變造情
形，則上訴人是否有檢察官所指之犯行，即非無疑，尚待調查釐清。為明瞭案情起見
，自應依法踐行調查之程序。原審對上情未予調查釐清，復未說明就上情何以不為調
查之理由，其查證未盡且理由欠備，遽行判決，尚有未洽。上訴意旨指摘原判決不當
，尚非全無理由。按第三審法院應以第二審判決所確認之事實為判決基礎，刑事訴訟
法第三百九十四條第一項前段定有明文。原判決上述之違背法令，影響於事實之確定
，本院無可據以為裁判，應將原判決撤銷，發回原審法院更為審判。
據上論結，應依刑事訴訟法第三百九十七條、第四百零一條，判決如主文。
中　　　華　　　民　　　國　　九十三　　年　　 十二 　　月　　 三十 　　日
                              最高法院刑事第三庭
                                  審判長法官  董　明　霈
                                        法官  林　茂　雄
                                        法官  張　祺　祥
                                        法官  洪　文　章
                                        法官  花　滿　堂
      右正本證明與原本無異
                                              書  記  官
中　　　華　　　民　　　國　　九十四　　年　　  一　　  月　　　五　　　日
                                                                      Ｒ
